臺灣桃園地方法院民事判決
111年度訴字第856號
原      告  劉恩伸

受告知人即  
抵  押權人  黎恩如  
被      告  張玉英  
上列當事人間請求分割共有物事件，本院於民國111年6月21日言
詞辯論終結，判決如下：
    主  文
兩造共有如附表所示之系爭房地應予變賣，所得價金由兩造依附
表所示應有部分比例分配。
被告應自民國110年11月3日起，至兩造就系爭房地共有關係結束
之日止，按月給付原告新臺幣1,590元。
原告其餘之訴駁回。
訴訟費用由兩造按如附表訴訟費用負擔之比例欄所示負擔。
    事實及理由
壹、程序方面：
　　被告張玉英經合法通知，未於言詞辯論期日到場，核無民事
    訴訟法第386條所列各款情形，爰依原告之聲請，准予一造
    辯論而為判決。
貳、實體方面：
一、原告主張：坐落於桃園市○○區○○○段000000地號土地及其上
    門牌號碼為桃園市○○區○○街000號建物（下分稱系爭土地、
    系爭房屋，合稱系爭房地）為兩造所共有，伊應有部分為1/
    3、被告為2/3，而系爭房地並無使用目的不能分割或契約定
    有不分割之情形，且系爭房地如以原物分配於各共有人，顯
    有法律上及事實上困難，而無法發揮經濟效用，爰依民法第
    823 條第1 項、第824 條第2 項規定，請求准予將系爭房地
    變價分割；又因系爭房地遭被告獨自占有使用，被告應給付
    伊自110年11月3日取得系爭房地所有權之日起至兩造就系爭
    房地之共有關係消滅之日止期間占有系爭房地之利益。為此
    ，爰依民法第823條第1項、第824條第2項第2款前段、第179
    條規定提起本件訴訟等語，並聲明：
　㈠系爭房地予以變價分割。
　㈡被告應給付伊自110年11月3日取得系爭房地所有權之日起，
    至兩造就系爭房地之共有關係消滅日止，按月支付伊每月新
    臺幣（下同）4,833元。
二、被告張玉英未到庭陳述及聲明，亦未提出書狀或意見供本院
    參酌。
三、得心證之理由：
  ㈠原告就系爭房地請求法院裁判分割，為有理由：　　　
  ⒈按各共有人，除法令另有規定外，得隨時請求分割共有物，
    但因物之使用目的不能分割或契約訂有不分割之期限者，不
    在此限，民法第823條第1項定有明文。
　⒉經查，原告主張系爭房地為兩造共有，應有部分別為原告1/3
    、被告2/3，且係屬都市計畫內住宅區，並無法令規定不能
    分割之情形等情，有系爭房地之房屋稅籍證明書、建物及土
    地登記第一類謄本、所有權狀、桃園市楊梅地政事務所函、
    桃園市建管處回函（壢司調卷第9-16頁、第22頁；本院卷69
    -72頁）為憑，堪信屬實，亦無使用目的上不能分割之情事
    。而被告未提出系爭房地有何不能分割之協議，且未於言詞
    辯論期日到場爭執，亦未提出書狀作何答辯。準此，應認原
    告依民法第823 條第1 項規定，就系爭房地請求法院裁判分
    割，為有理由，應予准許。
　㈡系爭房地應以變價分割之方式為適當：
　⒈按「共有物之分割方法不能協議決定，或於協議決定後因消
    滅時效完成經共有人拒絕履行者，法院得因任何共有人之請
    求，命為下列之分配：一、以原物分配於各共有人，但各共
    有人均受原物之分配顯有困難者，得將原物分配於部分共有
    人；二、原物分配顯有困難時，得變賣共有物，以價金分配
    於各共有人，或以原物之一部分分配於各共有人，他部分變
    賣，以價金分配於各共有人；以原物為分配時，如共有人中
    有未受分配，或不能按其應有部分受分配者，得以金錢補償
    之。」，民法第824 條第2 項、第3 項分別定有明文。所謂
    原物分配有困難，係指共有物性質上不能以原物分配或以原
    物分配有事實上或法律上困難之情形，例如原物性質上無法
    分割或分割將減損其價值之情形，始得依變賣之方法分配價
    金，以維護共有物之經濟效益，及兼顧共有人之利益與實質
    公平（最高法院102 年度台上字第1336號判決意旨可資參照
    ）。又於裁判上決定共有物分割之方法，法院本有自由裁量
    權，不受任何人主張之拘束，然仍須斟酌各共有人之利害關
    係、使用情形、共有物之性質及價值、經濟效用，並符合公
    平經濟原則，其分割方法始得謂為適當。　
　⒉本件不宜採取將系爭房地原物分割之方案：
　⑴按法院為裁判分割時，除各共有人均受原物之分配顯有困難
    ，得將原物分配於部分共有人外，應以以原物分配於各共有
    人；而以原物為分配時，應以消滅其共有關係為原則，法院
    原不得創設新的共有關係，僅遇有因共有人之利益或其他必
    要情形，始得就共有物之一部分仍維持共有；此觀民法第82
    4條第2項第1款及第4項規定即明。故法院於判命部分共有人
    就共有物之一部分仍維持共有時，應說明其裁量之具體理由
    （最高法院102年度台上字第101號民事判決意旨參照）。
　⑵經查，本院審酌系爭房地之建築及利用狀況，倘依兩造之共
    有比例為原物分割，每人所分得房屋空間之面積及使用目的
    ，恐因面積太小或各空間特定居家功能各自被分割，而無法
    正常使用，客觀效能大幅降低；又原物分割後，各共有人分
    得部分均無各自獨立之門戶出入，亦造成日後使用上之困難
    ，有礙於系爭房地之經濟利用價值，於兩造均非有利，顯非
    適當之分割方法。故系爭房地縱兩造同意依其之應有部分比
    例進行分割，然因其中系爭房屋為一棟房屋，如依此分割顯
    將造成分割後之建物使用產生困難，並使兩造無法善加利用
    系爭房地，發揮其經濟效能，亦可能使法律關係趨於複雜，
    亦非妥適。
　⑶又查，系爭房地雖似可採取原物分割予被告，由被告以金錢
    補償其他共有人之分割方案，然被告於調解期日及本院言詞
    辯論期日從未到場，亦未提出任何書狀，本院無從評估其是
    否有金錢補償之意願與資力，況就給付合理補償金之部分，
    兩造亦均無法提出何公平計算之方法及計算結果之金額，為
    免法院裁判分割共有物後，對共有人造成非自願之財產上負
    擔，故兼採分割及金錢補償之分割方式，恐徒增兩造紛爭，
    難認此種方割方式為可採。
　⑷綜上，本件不宜採取將系爭房地原物分割方式。
  ⒊系爭房地以變價分割之方式進行分割，較為適當。　
　⑴系爭房地以上開原物分配或原物分割加金錢補償等之分割方
    式，均有其困難或不適當之處，業如前述。而系爭房地若採
    變價分割方式，將系爭房地予以變賣，以所得價金分配予全
    體共有人，藉由市場行情決定系爭土地之價值，既可發揮系
    爭土地最高經濟利用價值，亦可保持系爭土地之完整利用及
    經濟效用，各共有人亦得藉此充分實現因共有系爭土地所得
    享有之金錢利益，對兩造均屬有利。此外，將來執行法院依
    變價分割判決拍賣系爭房地時，如兩造對系爭房地另有使用
    規劃或留有特殊感情，亦得依民法第824條第7項規定：「變
    賣共有物時，除買受人為共有人外，共有人有依相同條件優
    先承買之權，有二人以上願優先承買者，以抽籤定之」，於
    強制執行拍賣程序中應買或承買之，或俟第三人得標買受後
    ，再依上開規定行使優先承買權，買受系爭房地，雙方經由
    拍賣程式取得系爭土地之機會係為均等，對兩造而言，實屬
    公平。準此，本院經斟酌系爭房地之型態及使用情形、法令
    規定限制以及兩造之利益等一切情狀後，認將兩造共有之系
    爭房地予以變價分割，應屬最妥適之分割方法。
　⑵綜上，系爭房地應以變價分割之方式進行分割，較為適當。
　㈢受告知訴訟人之抵押權轉化為權利質權：
　⒈按民法第824 條之1 第1 項、第2 項規定：「共有人自共有
    物分割之效力發生時起，取得分得部分之所有權。應有部分
    有抵押權或質權者，其權利不因共有物之分割而受影響。但
    有下列情形之一者，其權利移存於抵押人或出質人所分得之
    部分：一、權利人同意分割。二、權利人已參加共有物分割
    訴訟。三、權利人經共有人告知訴訟而未參加。」又關於抵
    押權移存於抵押人所分得部分，祇要符合民法第824 條之1
    第2 項但書各款規定，應屬法律規定之法定效果，無庸當事
    人為任何聲明，縱有聲明，法院亦無庸於判決主文內諭知，
    僅於判決理由中說明已足（臺灣高等法院暨所屬法院98年法
    律座談會民事類提案第10號研討結論參照）。
　⒉又按民法第881 條第1 、2 項規定：「抵押權除法律另有規
    定外，因抵押物滅失而消滅。但抵押人因滅失得受賠償或其
    他利益者，不在此限；抵押權人對於前項抵押人所得行使之
    賠償或其他請求權有權利質權，其次序與原抵押權同。」查
    本件受告知人於系爭房地上，設定有抵押權，有上開土地登
    記謄本在卷可稽，是其就系爭房地為有利害關係，經本院為
    告知訴訟後，受告知訴訟人並未聲請參加訴訟，核屬權利人
    經共有人告知訴訟而未參加之情形，揆諸上揭規定，受告知
    訴訟人之抵押權僅能存於分割後抵押人即原告所取得之價金
    上，並準用民法第881 條第1 項、第2 項之規定轉化為權利
    質權，換言之，就抵押人對系爭房地變賣所得分配價金具有
    權利質權，併此說明。
　㈣原告依不當得利之規定，請求被告按月給付相當於租金之不
    當得利，是否有理由：
　⒈按無法律上之原因而受利益，致他人受損害者，應返還其利
    益，民法第179條前段定有明文。又無權占有他人房屋及土
    地，可能獲得相當於租金之利益，為社會通常之觀念，房屋
    及土地所有人因此受有損害，即得依不當得利規定，請求返
    還該利益（最高法院61年台上字第1695號判決要旨參照）。
    按民法第818條所定各共有人按其應有部分，對於共有物之
    全部有使用收益之權。係指各共有人得就共有物全部，於無
    害他共有人之權利限度內，可按其應有部分行使用益權而言
    。故共有人如逾越其應有部分之範圍使用收益時，即係超越
    其權利範圍而為使用收益，其所受超過利益，要難謂非不當
    得利（最高法院55年台上字第1949號判例要旨參照）。原告
    於110年11月3日取得系爭房地應有部分1/3時，被告已屬無
    權占有使用原告所持1/3之系爭房地應有部分，且迄今仍繼
    續占用系爭房地全部，致原告受有無法使用系爭房地之損害
    ，且依社會通常觀念，被告因無權占有系爭房地可能獲得相
    當於租金之利益，是原告依前揭規定，請求被告自原告取得
    系爭房地1/3應有部分即110年11月3日時起，至返還系爭房
    地之日止，給付相當於租金之不當得利，即屬有據。
　⒉次按城市地方房屋之租金，以不超過土地及其建築物申報總
    價年息10%為限，土地法第97條第1項定有明文。該條文之立
    法意旨為城市房屋供不應求，為防止房屋所有權人乘機哄抬
    租金，造成居住問題，特設本條限制房屋租金之最高額，超
    出部分得由政府強制減定之，以保護承租人。又租金之數額
    ，除以申報總價為基礎外，尚須斟酌房地之位置，工商業繁
    榮之程度，承租人利用房地之經濟價值及所受利益等項，並
    與鄰地租金相比較，以為決定，並非必達申報總價年息10%
    最高額（最高法院68年台上字第3071號判例意旨參照）。再
    按土地法施行法第25條規定，土地法第97條第1項所謂土地
    及建物之總價額，土地價額依法定地價，建築物價額依該管
    直轄市或縣市地政機關估定之價額。另依土地法第148條規
    定，土地所有權人依本法所申報之地價，為法定地價。是土
    地法第97條第1項所謂土地申報總價即指該土地之申報地價
    而言。
　⒊查系爭房地坐落基地之110年申報地價為每平方公尺6,250元
    ，土地面積合計為118平方公尺，又系爭房屋之110年課稅現
    值為407,600元等事實，有系爭房地第1類登記謄本、桃園市
    政府地方稅務局楊梅分局函在卷可稽（見壢司調卷第11頁、
    本院卷第31-37頁），依土地法第164條：「直轄市或縣（市
    ）地政機關應將改良物估計價值數額，送經標準地價評議委
    員會評定後，報請該管直轄市或縣（市）政府公布為改良物
    法定價值，並由直轄市或縣（市）地政機關分別以書面通知
    所有權人」，及房屋稅條例第10條第1項、第11條：「主管
    稽徵機關應依據不動產評價委員會評定之標準，核計房屋現
    值。」、「房屋標準價格，由不動產評價委員會依據下列事
    項分別評定，並由直轄、縣（市）政府公告之：一、按各種
    建造材料所建房屋，區分種類及等級。二、各類房屋之耐用
    年數及折舊標準。三、按房屋所處街道村里之商業交通情形
    及房屋之供求概況，並比較各該不同地段之房屋買賣價格減
    除地價部分，訂定標準。前項房屋標準價格，每三年重行評
    定一次，並應依其耐用年數予以折舊，按年遞減其價格。」
    等規定，房屋之估定價額既係由不動產評價委員會核定所得
    ，自得作為系爭房屋法定價值標準之估算基準。則系爭房地
    申報地價及建物課稅現值總價乘上原告應有部分比例為381,
    700元【計算式：（6,250元×118＋407,600）×1/3＝381,700，
    小數點以下四捨五入】。又系爭房地位於桃園市楊梅區新農
    街馬路邊，一樓可作為店面使用，附近交通順暢，系爭房地
    目前皆為被告使用，周遭環境以老舊透天厝或華廈及公寓為
    主，經濟繁榮狀況普通等情，有系爭房地現場照片及GOOGLE
    地圖為憑（見本院卷第43-66頁）。爰審酌系爭房屋之屋齡
    （建築完成日期為77年8月3日）、坐落位置、繁榮程度、交
    通便利性、生活機能等，認系爭房屋之租金以上開總價額年
    息5%為適當，故被告應按月給付原告相當於租金之不當得利
    數額為1,590元（計算式：381,700×5%÷12＝1,590）。則原告
    請求被告自110年11月3日起，至兩造就系爭房地共有關係結
    束之日止，按月給付相當於租金之不當得利1,590元，為有
    理由，逾此範圍之請求，則屬無據。
四、綜上所述，原告依民法第823 條第1 項、第824 條第2項規
    定，訴請本院就系爭房地予以裁判分割，於法有據，應予准
    許。進而，本院於斟酌系爭土地之使用情形、性質、法令限
    制、經濟效用及各共有人之利害關係等相關因素後，爰就系
    爭房地之分割方法諭知如主文第1項所示；另原告依民法第1
    79條之規定，請求被告自110年11月3日起至兩造就系爭房地
    共有關係結束之日止，按月給付原告相當於租金之不當得利
    1,591元，為有理由，應予准許，然逾此範圍之請求，則無
    理由，應予駁回。
五、本件事證已臻明確，原告所提其餘攻擊、防禦方法及證據，
    經本院審酌後，認與本判決結果不生影響，爰不逐一論述。
六、訴訟費用分擔之依據：民事訴訟法第80條之1、第79條。
中　　華　　民　　國　　111 　年　　7 　　月　　26　　日
                  民事第四庭    法　官　游智棋
　　　　　　　　　
以上正本係照原本作成。
如對本判決上訴，須於判決送達後 20 日內向本院提出上訴狀。
如委任律師提起上訴者，應一併繳納上訴審裁判費。
中　　華　　民　　國　　111 　年　　7 　　月　　27　　日
                                書記官　李韋樺
　　　　　　　　　　　　　　　 
附表：　　　　　　　　　　　　　　　
土地地號及建物建號 共有人 各共有人應有 部分之比例 （即變賣所得價金分配比例 ） 訴訟費用負擔比例  桃園市○○區○○○段000000地號土地 原告劉恩伸 1/3 1/3  被告張玉英 2/3 2/3 桃園市○○區○○○段0000○號 原告劉恩伸 1/3 1/3  被告張玉英 2/3 2/3